【裁判字號】    95,台上,2587
【裁判日期】    951117
【裁判案由】    離婚等
【裁判全文】
最高法院民事判決            九十五年度台上字第二五八七號
上  訴  人  許00
                    號
訴訟代理人  王如玄律師
            黃育玲律師
被 上訴 人  洪○○
訴訟代理人  林長泉律師
上列當事人間請求離婚等事件，上訴人對於中華民國九十三年十
一月十七日台灣高等法院第二審判決（九十三年度家上字第一○
七號），提起上訴，本院判決如下：
    主  文
原判決除假執行部分外廢棄，發回台灣高等法院。
    理  由
本件上訴人主張：兩造於民國八十四年（原判決誤載為八十年）
一月二十四日結婚，育有未成年子女洪00、洪00（依序於八
十六年一月二十六日、八十七年三月十五日生，下稱洪00等二
人），詎被上訴人婚後常因細故慣行毆打伊，並予以身體上及精
神上不可忍受之痛苦。且被上訴人恣意舉債、暴戾、拒絕溝通及
誣指伊之行徑，致兩造維繫婚姻互信、互諒之基礎蕩然無存，顯
見兩造婚姻已生破綻而無回復之希望。第一審法院另以九十一年
度暫家護字第二八○號保護令，由伊暫任洪00等二人權利義務
行使負擔之人，並於九十二年一月四日執行交付子女。是被上訴
人自九十二年一月五日起至兩造離婚判決確定之日止，仍應分擔
二名子女之家庭生活費，並以行政院主計處統計八十九年國人每
人每年平均消費支出新台幣（下同）二十七萬零三百三十九元算
付伊已支出之扶養費等情，伊依民法第一千零五十二條第一項第
三款及第二項之規定，求為准伊與被上訴人離婚，並附帶請求酌
定由伊行使或負擔對洪00等二人之權利義務，及命被上訴人自
九十二年一月五日起至洪00等二人成年前按月給付扶養費二萬
二千五百二十八元及其利息予伊，被上訴人一期逾付或不付，視
為全部到期之判決（關於上訴人請求之扶養費其中自九十二年十
一月十八日起至九十三年五月十八日止超過每月四千五百二十八
元本息部分，經第一審判決駁回，未據其聲明不服，已告確定）
。
被上訴人則以：伊對上訴人並無虐待之行為，至伊於九十一年九
月二十九日帶長子洪00欲上二樓房間一起午睡，洪00見上訴
人弟媳之長子正在玩電玩，受其吸引而不肯上樓午睡，伊乃抱洪
瑋澤上樓耐心規勸，惟洪00哭鬧不從，上訴人便上樓來，二話
不說，欲強行將洪00帶下樓，經伊勸阻，上訴人竟認伊於樓下
未能順從其意而大發雷霆，先猛力揮拳捶打伊頭部六、七下，伊
以雙手保護頭部，致左手錶帶遭上訴人捶斷掉落，伊見上訴人失
去理性，始以右手反摑上訴人左臉一下予以制止，純屬偶發，自
非民法第一千零五十二條所謂不堪同居之虐待。又上訴人不適任
子女之監護人，故對於洪00等二人權利義務之行使負擔請求由
伊任之。如受不利判決之扶養費部分，參酌台北市政府主計處編
印之台北市家庭收支記帳調查報告，計算每人每月消費支出一萬
八千一百六十一元，而兩造均有工作收入，對洪00等二人之扶
養費應平均分擔為九千零八十元。但因二名子女現就讀公立學校
，接受九年國民義務教育，且小孩開銷顯比一般成年人少，兩造
於八十四年至九十一年九月間之家庭生活費確由伊支付，上訴人
從未分擔，伊亦得依民法第一百七十六條第一項、第一百七十九
條及第一百八十一條之規定，請求上訴人償還費用及所受利益。
況上訴人自九十二年一月四日起即視子女為私產，片面剝奪伊探
視、聯繫子女之基本權利，此期間伊既無法行使親權，即無負擔
義務可言，上訴人自無權請求伊負擔九十二年一月四日起之子女
教育扶養費等語，資為抗辯。
原審將第一審所為上訴人勝訴部分之判決廢棄，改判駁回其訴，
無非以：上訴人主張兩造為夫妻，育有未成年子女洪00等二人
，兩造曾於九十一年九月二十九日因子女管教問題發生爭執，被
上訴人以手摑打伊左臉之上開事實，為兩造所不爭，並有戶籍謄
本、診斷證明書可稽，堪信真實。查上訴人所稱被上訴人婚後無
故對其實施暴力，並未提出驗傷單；所舉證人邱文鋒雖證稱：「
上訴人被打後有幾次打電話給我……我沒有看到上訴人受傷，她
有沒有受傷我不知道」、「（上訴人有無告訴你她被打及受傷的
情形？）我忘記了，時間太久」等語，難為上訴人有利之證明。
證人王妙娟、許瑞娟、王淑美於另案上開第二八○號暫時保護令
事件雖證述被上訴人曾毆打上訴人之事，惟該等證人均稱係聽聞
上訴人所說，並非親眼目睹，所述均為傳聞證據，尚非可採。上
訴人另稱八十九年間兩造之女洪00受他人性侵害時，被上訴人
還毆打孩子云云，為被上訴人所否認；觀諸洪00驗傷診斷書所
載，僅有「處女膜腫脹痛疼」，無其他任何外傷，上訴人復未能
舉證證明被上訴人有何前開或其他暴力行為。上訴人所稱被上訴
人於九十一年九月二十九日毆打伊乙節，被上訴人固坦承是日確
有出手掌摑上訴人，惟兩造確因管教子女之意見不合而致爭執，
亦為兩造所不爭，觀之上訴人當日受傷之診斷證明書所載左臉疼
痛、左眼外側上方疼痛，傷勢尚屬輕微，兩造既僅因管教子女之
意見一時相左而起爭執，非因兩造感情問題不合，難認已危及兩
造婚姻關係之維繫。況被上訴人事後一再表示深感悔悟，希望與
上訴人溝通，保證絕不再犯，足見被上訴人有繼續維繫婚姻關係
之最大誠意，難以上開偶發勃谿，即認已達不堪同居之虐待程度
，無法僅因被上訴人一方已喪失維持婚姻意欲之主觀面，即予認
定兩造婚姻已生破綻無回復之望，而謂有其他重大事由難以維持
婚姻。至上訴人曾聲請保護令之事由即為上訴人所主張被上訴人
於九十一年九月二十九日毆打伊之同一事件，且家庭暴力防治法
有關保護令之審核，民事法院僅以現有資料認被害人有受家庭暴
力之危險，即得核發暫時保護令，至其實體事項則應於通常保護
令審理程序中審酌，尚難以法院已核發保護令遽認被上訴人有虐
待或難以維持婚姻之行為。被上訴人既無上述離婚之事由，上訴
人請求酌定對於洪00等二人權利義務之行使負擔，即屬無據。
上訴人謂其不堪被上訴人之暴力聲請保護令，雖經上開第二八○
號暫時保護令及九十二年度家護字第三九號九十二年十一月十八
日通常保護令，將洪00等二人權利義務行使負擔之人暫由上訴
人任之，並於九十二年一月四日執行交付子女，有保護令可稽。
然被上訴人於保護令期間迄至九十三年十月均按月轉帳給付上訴
人一萬八千元家庭生活費，為兩造所不爭執。而被上訴人月薪四
萬元、上訴人月薪六萬元，上訴人經濟能力顯然高於被上訴人，
兩造既未另行約定家庭生活費之負擔，依法自應共同負擔，兩造
均居住台北市，依台北市政府主計處編印之台北市家庭收支記帳
調查報告，家庭生活費之給付，九十一年度平均每戶每月戶消費
支出為七萬零二百九十四元，平均每戶人口為三．九七人，據以
計算平均每人每月消費支出一萬八千一百六十一元，子女二人之
生活費為每月三萬六千三百二十二元。審酌兩造之經濟能力，上
訴人月入為被上訴人之一．五倍，經濟能力優於被上訴人，兩造
子女生活費亦應各按其經濟能力比例分擔，被上訴人已按月將其
月入百分之四五即一萬八千元交予上訴人，即已給付子女生活費
約百分之四九．六，上訴人主張被上訴人應全額負擔生活費，自
屬無據。況本件受扶養權利人係未成年子女，依民法第一千一百
十四條規定，上訴人亦不得以其自己名義向被上訴人請求給付子
女扶養費。綜上，上訴人主張被上訴人有施以身體上或精神上不
堪同居之虐待，及足以破壞共同生活或難以維持婚姻之重大事由
，依民法第一千零五十二條第一項第三款及第二項之規定訴請離
婚，並附帶請求對於洪00等二人權利義務之行使負擔由伊任之
，及被上訴人應按月給付子女生活費予伊，均非有據，不應准許
等詞，為其判斷之基礎。
惟查上訴人一再主張：八十五年六月間伊僅因未將寄放於隔壁鄰
居大哥大嫂家中之湯瓢取回，即遭被上訴人拳腳相向，致當時懷
有身孕之伊隔日有流產出血狀況，伊始央求大哥大嫂陪同至桃園
敏盛綜合醫院安胎等情，並提出該院龍潭分院九十二年四月間出
具之就醫證明書為證；上訴人復陳稱：八十九年一月兒子生日當
天，雙方因被上訴人允諾幫兒子過生日嗣後又爽約乙事，再起爭
執，被上訴人竟出手痛毆伊成傷等語。兩造所生長子洪00證稱
：「（問：請問證人八十九年一月份證人三歲生日時，被上訴人
承諾幫小孩過生日，事後又爽約，雙方起爭執？）爸爸有打媽媽
，媽媽說要去台北火車站」等語。稽諸呂旭立文教基金會九十二
年八月二十五日覆函所附洪00、洪00心理輔導摘要報告，記
載：「洪00表示，曾目睹父親打母親的情形，而且自己也曾為
了保護母親而踢父親」（見一審一卷七、一三四頁及原審卷五一
、六一頁，一審一卷八、一二○頁，原審卷六四頁），此均與判
斷被上訴人婚後有無對上訴人施加暴力之行為，及上訴人是否受
有被上訴人為不堪同居之虐待有關，原審未遑詳查論及，遽為不
利上訴人之認定，已嫌速斷。次查財團法人台灣兒童暨家庭扶助
基金會台北市南區分事務所（原台北家庭扶助中心）九十二年四
月二十五日函附監護權歸屬調查報告書，記載：「不過案父與案
母的關係十分的惡劣，……原告及被告已經結婚近十年，但在婚
姻中雙方感情疏離，……就社工員訪談的過程中觀察，雙方互相
指責，雙方皆為高知識份子，卻似乎缺乏溝通，將案主們當成訴
訟的工具」（見一審一卷一六○頁），所載兩造「感情疏離」倘
屬非虛，能否謂兩造之婚姻並無破綻，無民法第一千零五十二條
第二項所稱難以維持婚姻之重大事由，上訴人不得請求離婚，尚
滋疑義。乃原審未詳予究明，遽以兩造僅因管教子女之意見一時
相左而起爭執，非因兩造感情問題不合，難認已危及兩造婚姻關
係之維繫為由，而為上訴人敗訴之判決，亦有未洽。又查被上訴
人在原審自承：「九十二年十二月至九十三年十月我都按月給付
上訴人一萬八千元，有ＡＴＭ轉帳證明單可證」（見原審卷一七
九、一八○頁）。而上訴人主張其因不堪被上訴人之暴力而另聲
請保護令，經法院裁定將洪00等二人權利義務之行使負擔暫由
伊任之，並於九十二年一月四日執行交付子女，為原審所確定之
事實。準此而言，被上訴人既承述其於九十二年十二月始按月給
付上訴人一萬八千元，而上訴人係請求被上訴人給付自九十二年
一月五日起之家庭生活費每月二萬二千五百二十八元，則九十二
年一月五日至被上訴人所謂轉帳之同年十二月間以前此段期間家
庭生活費，被上訴人似仍未給付。乃原審遽認：上訴人於保護令
期間迄至九十三年十月，均按月以ＡＴＭ轉帳給付上訴人一萬八
千元生活費，為兩造所不爭執云云（見原判決一三頁第十行、二
二頁第一至二行），據為不利上訴人之論斷，尤有可議。又原判
決關於離婚之訴部分既無可維持，關於就與其有依存關係之附帶
請求所為上訴人敗訴之判決部分，即應一併廢棄發回。上訴論旨
，指摘原判決不當，求予廢棄，非無理由。
據上論結，本件上訴為有理由。依民事訴訟法第四百七十七條第
一項、第四百七十八條第二項，判決如主文。
中    華    民    國  九十五  年  十一    月   十七   日
                      最高法院民事第三庭
                          審判長法官  吳  正  一
                                法官  劉  福  聲
                                法官  黃  義  豐
                                法官  簡  清  忠
                                法官  袁  靜  文
      本件正本證明與原本無異
                                      書  記  官
中    華    民    國  九十五  年  十一    月  二十八  日
                                                    Ｒ


司法院資訊處製作；財團法人民間司法改革基金會備份。
